【裁判字號】    98,台上,6021
【裁判日期】    981015
【裁判案由】    常業詐欺等
【裁判全文】
最高法院刑事判決            九十八年度台上字第六０二一號
上  訴  人  甲○○
            乙○○
上列上訴人等因常業詐欺等案件，不服台灣高等法院中華民國九
十六年三月二十九日第二審更審判決（九十五年度上更(一)字第七
二三號，起訴案號：台灣基隆地方法院檢察署九十三年度偵字第
八五九號），提起上訴，本院判決如下：
    主  文
上訴駁回。
    理  由
一、甲○○部分
按刑事訴訟法第三百七十七條規定，上訴於第三審法院，非以判
決違背法令為理由，不得為之。是提起第三審上訴，應以原判決
違背法令為理由，係屬法定要件。如果上訴理由書狀並未依據卷
內訴訟資料，具體指摘原判決不適用何種法則或如何適用不當，
或所指摘原判決違法情事，顯與法律規定得為第三審上訴理由之
違法情形不相適合時，均應認其上訴為違背法律上之程式，予以
駁回。本件上訴人甲○○上訴意旨略稱：(一)常業犯就其犯意而言
，係以同一犯罪行為恃以維生之意思，反覆為之，具有同一不變
犯意之連續性。就其犯罪行為客體內涵觀察，必須具有相當時間
之連續性及可確定性，足以為生活之職業。倘客觀上以偶發、短
暫性未具有相當時間延續性及可能性之事件，作為犯罪行為客體
內涵者，既不足以為生活之職業，自不足恃之維生，不能論以常
業犯。本件上訴人係於民國九十三年二月二十日第一次陪同乙○
○到基隆領錢。而上訴人行為後，刑法已刪除常業詐欺罪，上訴
人既僅有一次詐欺犯行（縱如原判決所載為二次），能否成立常
業詐欺，尚非無疑。且本件依數罪併罰結果，是否以常業詐欺罪
論處為重，亦有可疑。原判決論處上訴人常業詐欺罪刑，有適用
法則不當之違法。(二)原判決依憑丙○○（業經原審判處罪刑確定
）於偵查中證詞，認定上訴人自九十二年十二月初與乙○○、「
呂仔」「阿傑」及合組詐騙集團等情，然依丙○○所證，並未提
及九十二年十一月二十七日、同年十二月九日上訴人有參與收購
人頭帳戶之事，原判決認定此部分事實，顯有判決理由不備之違
法。(三)本件上訴人僅於九十三年二月二十日載送乙○○至銀行領
款，於尚未領款前即為警查獲；事後並已與被害人蔡明岳達成和
解。且依原判決認定之事實，上訴人犯罪情節顯較乙○○為輕，
原審未依刑法第五十七條酌減其刑，就二人論以相同刑度，並論
處重於第一審判決之刑，有適用法則不當之違法云云。
惟查原判決依憑上訴人於警詢、偵查中、第一審、上訴審及原審
之自白，共同被告乙○○、丙○○之供述，證人蔡明岳於警詢之
證詞、證人廖嘉慶於偵查中之證詞、證人林福順於警詢、偵查中
之證詞，華南商業銀行（下稱華南銀行）七堵分行丙○○、葉育
平開戶資料、存款往來明細表影本，中國農民銀行基隆分行葉育
平之開戶資料及葉育平之存戶交易明細表、第一商業銀行（下稱
一銀）、中國信託商業銀行（下稱中國信託）、基隆第一信用合
作社及第二信用合作社（下稱一信、二信）丙○○之開戶資料，
中國信託歷史交易查報表、中國信託轉帳業務申請書、一銀存款
明細分類帳、一信存摺帳卡明細表、二信客戶存款明細資料查詢
表、藍曉頻所有帳戶交易查詢清單、丙○○所有如原判決附表一
（下稱附表一）編號五所示二信帳戶交易明細、葉育平所有如附
表一編號六所示中國農民銀行帳戶交易明細表、原判決附表三（
下稱附表三）編號一二所示丙○○所有之二信帳戶之存摺、印章
、金融卡、廖嘉慶之華南銀行七堵分行及中國農民銀行基隆分行
開戶資料、扣案如附表三編號一至六、一０至一二所示相關物品
等證據，資以認定上訴人有原判決事實欄所記載之犯罪事實。因
而撤銷第一審之科刑判決，改判依修正前刑法牽連犯之規定，從
一重論處上訴人共同意圖為自己不法之所有，以詐術使人將本人
之物交付之罪為常業罪刑（處有期徒刑一年十月），併為從刑之
諭知，已詳述其所依憑之證據及認定之理由。並敘明修正前刑法
第三百四十條之常業詐欺罪，係指以犯詐欺罪維生而言，苟恃此
維生，縱其兼有其他工作或職業，亦足構成該條之罪。且常業犯
係以反覆同種類行為為目的之社會活動職業性犯罪，凡藉該犯罪
以為日常謀生之職業，而有事實上之表現為已足，不以犯罪時間
之長短為標準。本件上訴人與共犯乙○○、綽號「呂仔」、「阿
傑」等人合組詐騙集團，由「呂仔」提供購買人頭帳戶之資金及
策劃、指揮、聯絡工作；「阿傑」負責在電腦網站上刊登購買人
頭存摺及提款卡及內容虛偽不實之購物廣告訊息，以低於市價三
成至四成之廉價謊稱出售車輛，使瀏覽網站訊息不特定之民眾陷
於錯誤而支付價金；乙○○則負責接聽受騙洽購汽車之人來電、
指定匯款帳戶工作；上訴人、乙○○並至各銀行提領被害人匯入
款項，其等詐欺所得亦由上訴人等人朋分，顯均係恃以為生，自
均應論以修正前刑法第三百四十條之常業詐欺罪。又上訴人行為
後，九十五年七月一日修正施行之刑法已刪除第三百四十條常業
詐欺罪之規定，而修正前之常業詐欺罪法定本刑為一年以上七年
以下有期徒刑，得併科新台幣（下同）五萬元以下罰金；修正後
因常業犯已經刪除，本件上訴人先後二次詐欺犯行，依分論併罰
結果，已較常業犯之法定刑為重，自應依修正前刑法第三百四十
條之常業詐欺罪論處。原判決所為論述，核與卷證資料相符，從
形式上觀察，並無違背法令之情形。按(一)認事採證、證據之取捨
及證據證明力之判斷，俱屬事實審法院之職權，苟無違背證據法
則，自不能指為違法。本件原審綜合上訴人之自白及共同被告乙
○○、丙○○之供述、證人蔡明岳、廖嘉慶、林福順之證詞，斟
酌其他證據，認定上訴人有本件之犯罪事實；已在判決內詳述其
認事採證、證據取捨及判斷之理由，核與證據法則並無違背，為
其職權之適法行使，依上開說明，自不能指為違法。上訴意旨(一)
置原判決已說明之事項或屬原審採證認事職權之適法行使，任意
指摘，自非適法之上訴第三審理由。(二)原判決事實認定甲○○、
乙○○於九十二年十二月初，與姓名不詳綽號「呂仔」、「阿傑
」等成年男子共同合組詐騙集團等情，並於理由內說明甲○○辯
稱：係於九十三年一月底、二月初才在台中市某卡拉ＯＫ店內認
識「呂仔」後才談要詐騙他人的事云云，不足採信等語（見原判
決理由貳、三）。而依原判決理由內所憑之證據即丙○○於偵查
中、第一審供證及共犯乙○○所供，均未指證上訴人於九十二年
十二月初，即與「呂仔」共同購買人頭帳戶使用之事。然依原判
決認定之事實，上訴人及乙○○、「呂仔」、「阿傑」等合組之
詐欺集團係於九十三年二月十五日，在雅虎奇摩拍賣網站刊登不
實訊息，致被害人林福順陷於錯誤，於同年月十六日匯款新台幣
（下同）五萬元轉帳至附表一編號五所示之帳戶內。又於同年二
月中下旬，再以相同詐欺手法，致被害人蔡明岳陷於錯誤，於同
年月十九日，將二萬元轉匯至附表一編號八所示之帳戶。上訴人
等人復於同日再向蔡明岳詐得四十五萬元等情。則縱甲○○係於
九十三年一月間、二月初始參與「呂仔、等人之詐欺集團，亦無
影響原判決認定上訴人常業詐欺之犯行，自無上訴意旨(二)所指判
決理由不備之違法。(三)量刑之輕重，係屬事實審法院得依職權自
由裁量之事項，苟以行為人之責任為基礎，並已斟酌刑法第五十
七條各款所列情狀，而未逾越法定刑度，即不得遽指為違法。原
判決業已審酌上訴人、乙○○等均正值壯年，卻不謀正途營生，
與「呂仔」、「阿傑」等人以電腦網路詐騙無辜被害人，並已實
際得款七萬元（四十五萬元尚未及領出即為警查獲）；且上訴人
、乙○○均同為詐騙集團之核心成員，同時參酌二人之品行、智
識、犯罪動機、犯罪次數及犯後態度等一切情狀，分別量處上訴
人、乙○○有期徒刑一年十月，既未逾越法律所規定之範圍，或
濫用其權限，核屬原審量刑職權之合法行使。又本件檢察官係以
第一審判決未及審酌上訴人等詐欺林福順部分犯行提起上訴，原
審論處重於第一審判決之刑，於法並無不合，上訴意旨(三)所指，
顯非依據卷內資料具體指摘之適法上訴第三審理由。上訴意旨所
指各節，或為單純事實之爭執；或於原判決之主旨不生影響之事
項任意指摘；或原審已加審酌、論斷，屬原審得本於職權裁量之
事項，已於判決內詳述其認事採證及證據取捨、判斷之理由，為
其職權之適法行使；核與法律規定得為第三審上訴理由之違法情
形，均不相適合，應認其上訴違背法律上之程式，予以駁回。
二、乙○○部分
再第三審上訴書狀，應敘述上訴理由，其未敘述者，得於提起上
訴後十日內補提理由書狀於原審法院，已逾上述期間，而於第三
審法院未判決前仍未提出上訴理由書狀者，第三審法院應以判決
駁回之，刑事訴訟法第三百八十二條第一項、第三百九十五條亦
有明定。本件上訴人乙○○因牽連犯修正前刑法第三百四十條之
常業詐欺罪、九十二年二月六日修正洗錢防制法第九條第一項之
洗錢罪，不服原審判決，並於九十六年四月二十四日提起上訴，
惟未敘述理由，迄今逾期已久，於本院未判決前仍未提出，依上
開規定，其上訴自非合法，亦應予駁回。
據上論結，應依刑事訴訟法第三百九十五條，判決如主文。
中    華    民    國  九十八  年    十    月   十五   日
                      最高法院刑事第十二庭
                          審判長法官  黃  一  鑫
                                法官  張  春  福
                                法官  林  勤  純
                                法官  李  錦  樑
                                法官  陳  國  文
      本件正本證明與原本無異
                                      書  記  官
中    華    民    國  九十八  年    十    月  二十三  日
                                                      Ｅ


司法院資訊處製作；財團法人民間司法改革基金會備份。
